# 关于合并报表准则第 50 条是否包括其他资本公积

提问人：polariswong 时间：2019-08-01 14:58:29
CAS33 第五十条企业因处置部分股权投资等原因丧失了对被投资方的控制权的，在编制合并财务报表时，对于剩余股权，应当按照其在丧失控制权日的公允价值进行重新计量。处置股权取得的对价与剩余股权公允价值之和，减去按原持股比例计算应享有原有子公司自购买日或合并日开始持续计算的净资产的份额之间的差额，计入丧失控制权当期的投资收益，同时冲减商誉。
与原有子公司股权投资相关的其他综合收益等，应当在丧失控制权时转为当期投资收益。
该条款仅表明合并报表中对于丧失控制权的情况下，相应其他综合收益需要全部转为当期投资收益（或采用与被投资单位直接处置相关资产或负债相同的基础进行会计处理），但未指明原在单体报表长投核算中确认的资本公积——其他资本公积（该部分资本公积——其他资本公积单体报表按比例确认或全部确认当期投资收益），在合并报表层面是否全部需要确认转为当期投资收益。
有人认为根据 “跨越会计处理界线” 原理，资本公积——其他资本公积需要转为当期投资收益；也有人认为准则未提及，资本公积——其他资本公积不应该转为当期投资收益。
请问陈版，按哪种方法处理，比较合适？

回答人：chenyiwei
在合并报表层面，这个问题并不存在。因为主帖中提到的 “资本公积——其他资本公积” 只是根据《企业会计准则第 2 号——长期股权投资（ 2014 年修订）》第十一条规定确认的在联营企业或合营企业的 “被投资单位除净损益、其他综合收益和利润分配以外所有者权益的其他变动” 中所占的份额。如果日后通过分步交易实现企业合并，则这部分资本公积在个别报表层面仍会保留，但在合并报表层面，在取得对被投资企业控制权时，已经按照 “跨越会计处理界线”原则转入投资收益了，也就是在控制关系存续期间，合并报表层面不会有这类资本公积存在。相应地，在处置子公司时，不存在合并报表层面是否需将该类资本公积转入损益的问题。

提问人：polariswong 时间：2019-08-01 20:24:28
被投资公司在被母公司控制期间发生类似业务（如子公司接受其他股东资本性投入、发行可分离交易的可转债、股份支付等），而不是控制之前发生。母公司在合并报表时通过模拟权益法可以体现出来。等到母公司持有的这部分股权被动稀释丧失子公司控制权时，合并报表层面，该部分 “资本公积——其他资本公积”是否确认损益？

回答人：chenyiwei
这部分其他资本公积也是资本性投入性质，不能转入损益。

提问人：polariswong 时间：2019-08-02 15:39:01
根据 CAS 2 应用指南，被投资单位除净损益、其他综合收益以及利润分配以外的所有者权益的其他变动的因素，主要包括被投资单位接受其他股东的资本性投入、被投资单位发行可分离交易的可转债中包含的权益成分、以权益结算的股份支付、其他股东对被投资单位增资导致投资方持股比例变动等。
该部分长投核算中因被投资企业变动确认的资本公积——其他资本公积，在个别报表层面，股权增减时，是保持不变，还是追溯调整，或按比例或部分处置等，都有可能，但具体何时进行上述业务处理，则和长投核算的其他综合收益的处理基本保持一致。
同时，该部分变动确认的资本公积——其他资本公积，在个别报表层面，随着投资方后续处置股权时，会部分或全部直接计入损益，这一点，和其他综合收益不一样，其他综合收益处理时是 “采用与被投资单位直接处置相关资产或负债相同的基础进行会计处理。”
当出现需要追溯的情况时，如因子公司其他股东增资，导致丧失对子公司的控制权，在按权益法追溯确认留存收益、当期投资收益、其他综合收益时，也可能需要追溯确认资本公积——其他资本公积。
在合并报表层面，资本公积——其他资本公积也和其他综合收益一样，需要予以考虑。存在如下可能需要考虑的情况（但不限于）：
1 、取得控制权时，原在控制前在个别报表中确认的资本公积，在取得控制权后，这部分资本公积可能需要和其他综合收益一样，转入当期损益，或视其是否具有资本性投入的性质而保持不变。
2 、丧失对子公司的控制权时，合并报表需要确认损益，同样可能和其他综合收益一样，需要先模拟追溯确认，然后再予以转入当期损益，或因其属于资本投入的性质保持不变。
以上都是合并报表层面跨越经济界限需要考虑因长投导致资本公积——其他资本公积如何处理的问题。那么无论是取得控制权，还是丧失控制权，在考虑合并报表层面该部分资本公积如何处理时，是不是都需要考虑被投资企业的（除净损益、其他综合收益以及利润分配以外的所有者权益的）其他变动是否具有资本性投入的性质呢（如被投资单位接受其他股东的资本性投入、被投资单位发行可分离交易的可转债中包含的权益成分、以权益结算的股份支付、其他股东对被投资单位增资导致投资方持股比例变动等）？如认为其是来源于对子公司的资本投入性质，则可能追溯且不必转入损益而是保持不变？还是和个别报表层面保持一致，无论什么情况，均计入损益呢？
从取得控制权来看，取得控制权之前的业务，与合并主体并无关联，在购买日合并时，似可不必考虑其是否来源于资本投入的性质而直接列入损益？
从丧失控制权来看，虽然这部分资本公积属于在控制期间取得，但对子公司已经丧失控制权，该部分资本公积即便考虑其原资本性投入的性质，是否还有在合并报表中保留的必要？

回答人：chenyiwei
在合并报表层面，是基于被投资单位作为子公司的立场来考虑这个问题的，由于子公司的少数股东也是本集团的权益持有者，少数股东对子公司的资本性投入形成的资本公积，在丧失对子公司的控制权时，是不可能转入损益的。
但在个别报表层面，是丧失控制权后对剩余股权（具有重大影响）进行权益法核算并追溯调整，也就是这时的立场仅考虑母公司自身，该被投资企业的其他股东不视为本主体的权益持有者，所以这部分资本公积（其他资本公积）在跨越会计处理界线的情况发生时全部结转损益。

提问人：polariswong 时间：2019-08-02 23:44:21
结合陈老师的前后解答，我总结理解如下：
1 、取得子公司控制权之前，就以权益法核算形成的资本公积——其他资本公积，在购买日合并时，不必考虑其是否来源于资本投入的性质而直接列入损益；
2 、取得控制权之后期间，子公司发生类似业务，然后母公司再丧失对子公司控制权，则合并报表中首先应追溯确认资本公积——其他资本公积（不包括个别报表已经追溯确认的部分），并从合并报表角度考虑该部分资本公积——其他资本公积是否属于资本性投入，如属于资本性投入，则在追溯确认后应予以保留。如不具有资本投入性质，则处理类同其他综合收益。
以上理解是否正确？

回答人：chenyiwei
1 、可以； 2 、合并报表层面没有 “追溯” 问题。

提问人：polariswong 时间：2019-08-03 09:01:36
陈老师，请看如下示例，合并报表层面追溯的资本公积——其他资本公积难道不应该追溯？
例如 A 控制 B，持股比例为 60%，投资成本为 600 ，控制之日 B 的公允价值为 800 ，商誉为 120 。
A 以 300 转让 B 股权 20%，余 40%，转让之日，B 的持续计算公允价值为 875 ，增加 75 ，均为其他股东资本性投入，其他综合收益及留存收益均无变动。
个别报表层面，那么在丧失控制权日，确认投资收益
借：银行存款 300
贷：长期股权投资 200
投资收益 100
根据权益法，个别报表需要追溯确认 40% 部分的资本公积——其他资本公积75*40%=30。
借：长期股权投资 30
贷：资本公积——其他资本公积 30
个别报表长投账面价值 =600-200+30=430，
合并报表层面，在丧失控制权日，跨越经济界限，剩余股权以公允价值确认，为 300*40%/20%=600，需要补充 600-430=170借：长期股权投资 170
贷：投资收益 170
合并报表层面调整投资收益，追溯确认资本公积——其他资本公积75*20%=15借：投资收益 15
贷：资本公积——其他资本公积 15
合并报表层面确认的投资收益为 300+600-（600+75*60%）=255验算，100+170-15=255
合并报表层面，资本公积——其他资本公积金额为 45 （30+15），因其来源为少数股东资本性投入，故不转入损益，一直保持在合并报表层面！

回答人：chenyiwei
在合并报表层面，假设其他股东的资本性投入均计入子公司的资本公积，不改变各股东的持股比例，则子公司净资产因其他股东资本性投入增加 75 ，合并报表层面相应增加资本公积（资本溢价） 45 ，少数股东权益 30 。
相应地，在处置子公司股权时，合并报表层面应有的处置损益为： 300 （处置价款）+600（剩余股权公允价值）-875*60%（被处置股权对应的净资产份额）-120（原商誉）=255. 同时上述资本公积（股本溢价） 45 仍继续保留在合并报表层面，不转入损益。这部分资本公积在合并报表层面的明细科目是股本溢价。

提问人：polariswong 时间：2019-08-03 11:47:28
我明白了！谢谢陈老师！这个地方确实应该要将其他资本公积转为股本溢价。
另外我想问一下，子公司除净损益、其他综合收益以及利润分配以外的所有者权益的变动因素是很多的，不一定都是属于权益性交易，有可能是有其他原因，例如是母公司控制子公司期间，子公司再对外投资联营变动，导致母公司在丧失子公司控制权后（仍保有重大影响），在个别报表追溯资本公积——其他资本公积。
那么这种情况下合并报表层面在丧失子公司控制权后，是不是就可以将个别报表追溯确认的资本公积——其他资本公积在合并层面计入投资收益了？

回答人：chenyiwei
可以。